【裁判字號】    92,上訴,192
【裁判日期】    920521
【裁判案由】    傷害等
【裁判全文】
臺灣高等法院臺南分院刑事判決      九十二年度上訴字第一九二號  Ａ
      上  訴  人
      即  被  告  甲  ○  ○
      選任辯護人  徐  美  玉  律師
右上訴人因殺人未遂等案件，不服臺灣台南地方法院九十一年度易緝字第一一三號中
華民國九十一年十二月三十日第一審判決（起訴案號：臺灣台南地方法院檢察署八十
八年度偵字第二００八、二四四一號），提起上訴，本院判決如左：
      主      文
原判決關於殺人未遂及定執行刑部份撤銷。
甲○○以加害生命、財產之事，恐嚇他人，致生危害於安全，處有期徒刑捌月。又預
備殺人，處有期徒刑壹年，折疊刀壹把沒收。
其他（傷害部份）上訴駁回。
本判決所處之刑與上訴駁回部份所處之刑，應執行有期徒刑貳年，折疊刀壹把沒收。
      事      實
一、甲○○經濟不佳，藉口其在其兄乙○○經營之公司仍有股權，屢向其兄乙○○索
    取金錢被拒，乃先於民國八十八年一月二十七日以加害生命、財產之事，傳真載
    有「人形獸心，怪物野獸‧‧死有餘辜，殺，我已孓然一身，願與你那不義之財
    同歸於盡‧‧你就準備吧！」之紙條至台南縣永康市○○街二三三號乙○○經營
    之明模工業股份有限公司恐嚇乙○○，乙○○因而心生畏懼，致生危害於安全。
    過了幾天之候，甲○○果於同年二月二日中午十二時二十分許，另行基於殺人之
    犯意，攜帶其所有之折疊刀一把，進入上開明模公司，散發傳單，經人發現告知
    乙○○前往查看二人發生衝突拉扯，甲○○乃手持已拉開刀刃之折疊刀，預備刺
    殺乙○○於尚未及著手之際，旋為聞聲趕來之公司員工陳志昇、沈志強、黃威智
    等人奪刀制止，並合力將其壓制在地，而甲○○手指亦因而遭該折疊刀劃傷。乙○○之女丙○○發現甲○○之手指受傷乃幫其擦藥，惟甲○○仍謾罵不停，丙○○為制止其謾罵，遂出手欲摀住其口。甲○○竟又另行基於傷害之犯意，咬斷丙○○右手食指第一指節落地，雖經送醫惟因完全截斷傷約一點五公分併指骨開放
    性骨折及傷口感染入院行斷端成行手術，致已無法復原。
二、案經乙○○、丙○○告訴及台南縣警察局永康分局報請臺灣台南地方法院檢察署
    檢察官偵查起訴。
      理      由
一、訊據上訴人即被告甲○○（下稱被告）坦承於八十八年一月二十七日傳真紙條後
    即於二月二日中午時分攜帶折疊刀至乙○○之公司散發傳單，嗣因其手指受傷，
    丙○○幫其擦藥時曾咬斷其食指指節之事實，核與告訴人乙○○指證被告之傳真
    致其心生畏懼及丙○○供證被告咬斷其指節之情節相符，並有傳真紙條、丙○○
    診斷證明書附卷及折疊刀扣案可證，此部份被告自白核與事實相符。
二、被告雖否認預備殺人之犯行，並辯稱：伊散發傳單時即為乙○○公司員工架住雙
    手垂下，不得已遂以頭衝撞乙○○，且順手自褲袋取出折疊刀，但剛要打開時即
    割傷伊自己的手，並無揮刺乙○○之意。又丙○○幫伊擦藥時，對伊亂罵，且大
    力拉扯其嘴，致伊疼痛無比，伊為防衛自己，始咬斷其指節等語。經查：
（一）、被告係因多次向乙○○索取金錢被拒，先以傳真恐嚇繼則攜帶折疊刀至公司
        預備將其殺害，已據乙○○具狀告訴明確（告訴狀指明係預備殺人）。被告
        雖供稱：其在乙○○經營之公司有四分之一之股權。然又供稱：至案發時為
        止，二十多年來並未過問其公司之經營狀況及原先股權之變化，顯與經驗法
        則有違，被告藉口股權索取金錢甚明。又被告攜帶折疊刀進入乙○○公司散
        發傳單，乙○○據報前來查看，二人發生衝突拉扯，被告隨即取出折疊刀，
        正要揮刺乙○○之際，即為公司員工制伏等情，復據被告於原審供認在卷（
        易字卷第四十四頁反面）。本案經原審開庭多次，被告對於起訴書認定：其
        與乙○○發生衝突拉扯，乃取出折疊刀欲刺乙○○，被公司員工發現奪刀制
        止乙節，迭次坦承無訛（原審易緝卷第十八、三十七、三十八、五十五及五
        十六頁），而被告與乙○○扭打時被告取出刀子，欲刺乙○○時，旋為人壓
        制在地，並經丙○○於警局及偵查中證述屬實（警卷及偵查卷第十七頁反面
        ），核與證人即公司員工陳志昇在原審供證：被告取出刀後正要下手時被制
        伏之情節相符（易字卷第四十三頁）。且經公司其餘員工沈志強於警局及鄭
        宗榮、黃威智於原審證述：被告取出折疊刀打開刀刃無訛（原審易字卷第四
        十三頁）。查該折疊刀刀刃及刀柄各約十公分，甚為光亮銳利業經本院當庭
        勘驗在卷，足以奪人性命，應為被告所明知。參酌被告傳真之內容指乙○○
        死有餘辜，且揚稱要對其殺害，足見被告係基於殺人之犯意攜帶該折疊刀進
        入乙○○之公司。被告於警局及偵查中供稱係預備自殺，要屬無稽。又自傳
        真內容之全文觀之，被告顯有奪取乙○○生命之犯意，如謂傳真之紙條另稱
        ：要與乙○○不義之財同歸於盡，即認被告並無殺人犯意，尚屬斷章取義。
        被告於原審雖稱證人李榮詔及李榮燦可證明其並無殺人之犯意云云。然查其
        等二人於案發時並未在場，未曾目睹被告持刀，乃至為人制伏之過程，已據
        其等二人於原審證述在卷，自無從證明被告並無殺人犯意，併予敘明。
（二）、再被告為人制伏後因其手指劃傷，丙○○即為其擦藥，但被告仍謾罵不停，
        被告趁丙○○出手摀住其嘴，欲制止其謾罵之際，咬斷其指節，迭經丙○○
        指陳在卷。而被告亦供稱：丙○○幫其擦藥，拉扯其嘴，足見丙○○之供述
        堪以採信。蓋被告如未謾罵，丙○○既好意幫被告擦藥又何致拉扯其嘴？而
        被告謾罵在先，待丙○○欲制止其謾罵出手摀住其嘴，乃又對其不法傷害，
        被告又何能主張正當防衛？又被告進入公司與乙○○拉扯後嗣又為公司員工
        多人合力制伏壓制在地，則其身體或有瘀腫，為情理之常，惟並不能作為咬
        斷丙○○指節之藉口。被告具狀聲請調閱移送警察分局所拍犯罪嫌疑人照片
        ，尚無必要。況被告具狀所稱：因當天被踢及被打耳光後滿臉瘀腫始咬傷丙○○云云，與其所辯：因丙○○拉扯其嘴，始咬斷其指節之情節亦非一致。
三、綜上所述，被告所辯，係屬卸責之詞，不足為憑。被告傳真恐嚇乙○○及咬斷丙○○指節，係犯刑法第三百零五條之恐嚇罪及第二百七十七條第一項之傷害罪。
    至被告攜刀進入公司與乙○○拉扯之部分究係犯何罪名？乙○○於本院雖供稱：
    被告以一手勾其頸部，另一手持刀刺其二下，因其閃開，故未刺到。然又稱：被
    告有無刺過來，伊已忘記，所陳並非一致。且與其在警局所稱被告要刺伊時即被
    搶下刀，於原審偵審或稱被告殺過來，經在場人攔阻（偵查卷第十七頁反面）或
    稱：被告先拿東西敲其頭部，再持刀刺伊，伊即避開跑了（原審易字卷第四十四
    頁、易緝卷第四十頁）云云，亦有不同。丙○○於原審證稱：被告有無勾住乙○○脖子伊不清楚（易字卷第四十四頁）。證人陳志昇、沈志強於警局雖稱被告有
    勾住乙○○，但又稱刀刺乙○○何部位不清楚。另證人鄭宗榮、黃威智於原審亦
    僅陳稱：被告取出刀子彈開後往乙○○左前方刺去。至究係如何刺法？針對何部
    位？則語焉不詳。綜合全部卷證，則以被告於原審供稱：伊取出刀子正要著手行
    刺時即被制伏（易字卷第四十四頁）云云與證人陳志昇於原審證述被告正要下手
    時即為人壓制（易字卷第四十三頁）之情節相符，並與告訴人乙○○具狀告訴指
    稱被告係預備殺人互核一致，是被告僅止於預備殺人之階段而已，核犯刑法第二
    百七十一條第三項之預備殺人罪。公訴人認被告傳真及攜刀部份係犯刑法第三百
    零四條之強制罪，尚有未合，起訴法條，應予變更。又被告係於傳真恐嚇越數日
    後始持刀預備殺人，與恐嚇後密接實施傷害或殺人之實害行為，在觀念上恐嚇之
    危險行為應為傷害或殺人之實害行為所吸收之情節不同（司法院七十二廳刑一字
    第二０九號研究意見參照）。是其所犯恐嚇、預備殺人及傷害三罪，犯意不同，
    構成要件互異，應併合處罰。
四、原審認被告傷害犯行明確，依據上開法條論科，併引罰金罰鍰提高標準條例第一
    條之規定，審酌被告犯罪動機、手段及其咬斷丙○○之指節致其手指功能大損等
    一切情狀，量處有期徒刑捌月，核無違誤。查被告咬斷其姪女之指節，造成終生
    缺憾，原審量處捌月，已屬從輕，被告猶認係正當防衛，上訴指摘原判決不當，
    為無理由，應予駁回。惟有關被告傳真恐嚇紙條及持刀進入乙○○公司部份，原
    判決認被告已著手於殺人行為之實行，改論被告殺人未遂罪，並認被告先前之恐
    嚇犯行已為嗣後之殺人未遂行為所吸收，不另論罪，依上所述，尚有違誤。被告
    上訴否認（預備）殺人犯意，固無可採，惟原判決既非妥適，應將原判決關於殺
    人未遂及定執行刑部份撤銷改判。查被告藉端索錢不遂，傳真恐嚇後竟持刀預備
    加害兄長，其傳真內容嚴重污衊其兄長之人格。案發後且仍不知自己已鑄成大錯
    ，猶質疑其兄長是否欲藉本件告訴牟取生活補助再次傳真侮辱（詳卷附傳真紙條
    ），不顧手足之情，莫此為甚。爰審酌被告犯罪動機、手段、犯罪所生損害及其
    犯後態度等一切情狀，就其恐嚇罪部份量處有期徒刑捌月，另就預備殺人部份量
    處有期徒刑壹年。並與上訴駁回部份，定其執行刑為有期徒刑貳年。折疊刀一把
    係供預備殺人所用，且屬被告所有，已據被告供述在卷，依法沒收。
據上論結，應依刑事訴訟法第三百六十八條、第三百六十九條第一項前段、第三百條
、第三百六十四條、第二百九十九條第一項前段、刑法第二百七十一條第三項、第三
百零五條、第五十一條第五款、第三十八條第一項第二款、罰金罰鍰提高標準條例第
一條前段判決如主文。
本案經檢察官楊治宇到庭執行職務。
中    華    民    國      九十二      年      五      月      二十一    日
                                  臺灣高等法院臺南分院刑事第三庭
                  審判長法官  黃    崑    宗
                                            法官  黃    三    哲
                                            法官  林    勝    木
右正本證明與原本無異。
不得上訴。
                                      法院書記官  董    挹    棻
中    華    民    國      九十二      年      五      月      二十一    日
附錄：本判決論罪科刑法條
刑法第二百七十一條第三項
 (普通殺人罪)
預備犯第一項之罪者，處二年以下有期徒刑。
刑法第三百零五條
 (恐嚇危害安全罪)
以加害生命、身體、自由、名譽、財產之事，恐嚇他人致生危害於安全者，處二年以
下有期徒刑、拘役或三百元以下罰金。


司法院資訊處製作；財團法人民間司法改革基金會備份。
